ACORDAO-COMPLETO-2538010

ACÓRDÃO 1258/2022 ATA 20/2022 - PLENÁRIO

VISTOS, relatados e discutidos estes autos de representação, em que, por decisão monocrática, foi proferida medida cautelar determinando à Prefeitura Municipal de Caroebe/RR que não autorize adesões à Ata de Registro de Preços 010/2021, firmada com vistas à aquisição de medicamentos para uso em programas federais.
ACORDAM os Ministros do Tribunal de Contas da União, reunidos em sessão do Plenário, ante as razões expostas pelo Relator, em:
9.1. com fundamento no art. 276, § 1º, do Regimento Interno/TCU, referendar a medida cautelar adotada por meio do despacho inserido à peça 56 dos presentes autos;
9.2. notificar a Prefeitura Municipal de Caroebe/RR e as interessadas acerca da presente deliberação.

Referendo de medida cautelar concedida em processo de representação acerca de possível ocorrência de sobrepreço na aquisição de medicamentos necessários aos Programas de Atenção Básica, Samu e Assistência Farmacêutica, bem como ao enfrentamento do Coronavírus.

Prefeitura Municipal de Caroebe/RR.

3. Representante: Secretaria de Controle Externo de Aquisições Logísticas (Selog).
3.1. Interessadas: Santa Mônica Distribuidora de Produtos Farmacêuticos Ltda. (07.292.903/0002-13); WM Comércio e Serviços Imp. e Exp. Ltda. (08.978.089/0001-77); e Zaqueu José de Souza (21.870.539/0001-71).

13.1. Ministros presentes: Ana Arraes (Presidente), Walton Alencar Rodrigues, Aroldo Cedraz, Bruno Dantas, Vital do Rêgo (Relator), Jorge Oliveira e Antonio Anastasia.
13.2. Ministro-Substituto convocado: André Luís de Carvalho.

VITAL DO RÊGO

Transcrevo, adiante, despacho pelo qual, seguindo proposta da Secretaria de Controle Externo de Aquisições Logísticas (Selog) , adotei medida cautelar (peça 56) , que ora submeto ao referendo do Plenário, com base no art. 276, § 1º, do Regimento Interno do TCU:
"Trata-se de representação, com proposta de medida cautelar, formulada pela Secretaria de Controle Externo de Aquisições Logísticas (Selog) , a partir de informação prestada pela Secretaria do TCU no Estado de Roraima, acerca de possível ocorrência de sobrepreço na Ata de Registro de Preços 010/2021, decorrente do Pregão Presencial 005/2021-SRP, firmada pela Prefeitura Municipal de Caroebe/RR com as empresas Santa Mônica Distribuidora de Produtos Farmacêuticos Ltda., WM Comércio e Serviços Imp. e Exp. Ltda. e Zaqueu José de Souza - ME, para a aquisição de medicamentos necessários aos Programas de Atenção Básica, Samu e Assistência Farmacêutica, bem como ao enfrentamento do Coronavírus.
2.	Conforme apurado, ao fazer a orçamentação do certame, no montante de R$ 3.044.627,36, a prefeitura se valeu unicamente da tabela CMED (Câmara de Regulação do Mercado de Medicamentos, instituída pela Lei 10.742/2003) , que define os preços máximos de medicamentos, e não os efetivamente praticados pelo mercado.
3.	De acordo com os cálculos da Selog, com base em dados contemporâneos do Painel de Preços do Governo Federal para as Regiões Norte e Nordeste sobre uma amostra de medicamentos representativos de 80% do valor licitado, haveria no Pregão Presencial 005/2021-SRP um sobrepreço de pelo menos R$ 1.671.734,60.
4.	Consequentemente, embora o valor total resultante do pregão tenha ficado em R$ 2.723.945,72, portanto um pouco abaixo do orçado, mesmo assim estaria contaminado de significativo sobrepreço, em parte já convertido em superfaturamento, visto que foram identificadas aquisições que somavam R$ 396.443,75, a par de outras não detalhadas.
5.	Para que pudessem contraditar o apontamento de sobrepreço, foram expedidas oitivas à Prefeitura de Caroebe/RR e às empresas participantes da Ata de Registro de Preços 010/2021, tendo havido respostas apenas da municipalidade e da Santa Mônica Distribuidora de Produtos Farmacêuticos Ltda.
6.	Basicamente, a prefeitura alegou que o uso da tabela CMED como parâmetro nas contratações públicas não é vedado nem acarreta, de forma automática, a prática de sobrepreço, ainda mais se consideradas as peculiaridades do interior da Região Norte, onde o acesso é difícil e não há muitos fornecedores.
7.	Por sua vez, a empresa Santa Mônica defende que o orçamento da prefeitura foi orientado pelo limite do Preço do Fabricante (PF) ou pelo Preço Máximo de Venda ao Governo (PMVG) , adotando-se o menor entre eles, aspecto que mostra o respeito aos tetos de preços admitidos na legislação.
8.	Segundo a empresa, o Painel de Preços adotado pela Selog não leva em conta as particularidades da Região Norte, como o maior ônus logístico para atendê-la, cujo efeito é uma grande variação de preços entre os municípios, que seguem sua própria realidade de mercado. Exemplifica com determinado medicamento que, pelo Banco de Preços em Saúde, custa de R$ 2,00 a R$ 9,3955 a unidade dependendo do município do Estado de Rondônia. Afirma que o Pregão Presencial 005/2021-SRP teria sido fracassado ou deserto se seguidos os referenciais do Painel de Preços do Governo Federal ou do Banco de Preços em Saúde (BPS) .
9.	Ademais, a empresa Santa Mônica sustenta que não se pode imputar superfaturamento considerando medicamentos individualizados, uma vez que "mais de 50%" dos itens que lhe foram adjudicados estavam com "preços abaixo aos estimados no edital", devendo o confronto de valores ser global, para que os descontos oferecidos sirvam de compensação.
10.	Ao contestar as explicações dadas às oitivas, a Selog assinala que o uso da tabela CMED como fundamento de preços é repelido pelo TCU, citando como ilustração os Acórdão 2901/2016-TCU-Plenário, 9296/2017-1ª Câmara e 10531/2018-1ª Câmara. Acrescenta que o Painel de Preços e contratações públicas similares constituem os parâmetros prioritários para a pesquisa de preços, a teor do art. 5º, § 1º, da IN Seges/ME 73/2020, extensível aos municípios quando se valem de recursos da União.
11.	Menciona que, pelas informações da Prefeitura de Caroebe/RR, apenas até 16/8/2021 já haviam sido efetuados pagamentos no total de R$ 396.443,75 às empresas signatárias da Ata de Registro de Preços 010/2021, materializando o superfaturamento.
12.	Nas palavras da unidade técnica, "a pesquisa de preços deve ser realizada com base em uma 'cesta de preços', ou seja, com base em diversas fontes, não se limitando apenas à tabela CMED, ou ao BPS, ou ao Painel de Preços do Governo Federal, ou a qualquer outro parâmetro de forma exclusiva." Pondera que a existência de disparidades de preços torna mais essencial uma pesquisa abrangente do mercado.
13.	Põe ainda em destaque "que a adjudicação no PP SRP 5/2021 ocorreu por item, pelo critério do menor preço por item, reforçando-se a necessidade de que cada item estivesse de acordo com os preços de mercado, não sendo o caso de analisar o valor cheio da ata."
14.	Em arremate, dada a "presença do perigo da demora e da plausibilidade jurídica", a Selog propõe "a concessão de medida cautelar para que não sejam permitidas novas adesões à ARP 10/2021, visto que ainda possui vigência até 23/5/2022." Sem embargo, por "não ser possível concluir acerca da presença do perigo da demora reverso, mas se tratar de bem essencial ao funcionamento das atividades do órgão, não se vislumbra a concessão de cautelar para suspender as aquisições da Prefeitura por meio dessa ARP."
15.	Meu posicionamento é concordante com a análise e a proposta apresentadas pela unidade técnica.
16.	De fato, as manifestações da prefeitura e da empresa em resposta às oitivas confirmam que o pregão teve por base um orçamento cujos preços unitários eram equivalentes aos valores mais altos admitidos para aquisições públicas de medicamentos, assim fixados pela tabela CMED.
17.	Não houve, portanto, uma estimativa dos valores reais do mercado, mediante pesquisas ou comparativos, na medida em que a tabela CMED funciona apenas como limitante de aceitabilidade de preços.
18.	Desse modo, cai por terra o pretexto genérico sobre o elevado custo de vida nos municípios da Região Norte, pois, ainda que se reconheça tal circunstância, a Prefeitura de Caroebe/RR simplesmente tomou os preços mais caros tolerados, sem procurar saber se, no local específico, valores menores poderiam ser obtidos (como foram, ao final, para alguns medicamentos licitados) .
19.	A propósito, não se pode dizer que o Município de Caroebe/RR é isolado ou de acesso complicado, já que dispõe de ligações rodoviárias diretas com as capitais Boa Vista/RR (320 km) e Manaus/AM (550 km) .
20.	Nesse cenário, não encontro justificativas válidas para que determinados preços unitários, no orçamento e também na ata registrada, tenham superado em 500, 600, 700 e até 800% os valores indicados pelo Painel de Preços do Ministério da Economia.
21.	Assim, a prefeitura, ao invés de induzir os fornecedores a oferecerem preços mais moderados, os estimula a trabalharem próximo ao teto, com inobservância da economicidade.
22.	Não procede, como bem ressaltado pela Selog, o entendimento de que o sobrepreço deveria ser contabilizado de forma global, tendo em vista que o critério de julgamento da licitação foi de menor preço por item, fato que, inclusive, levou à divisão dos medicamentos entre três fornecedoras. Por outro lado, não consta que tenham sido ofertados produtos abaixo dos referenciais do Painel de Preços para alguma compensação, mas apenas com valores inferiores à tabela CMED, que é inapropriada como fonte de dados de mercado.
23.	Cabe assinalar ainda, como algo adverso à competitividade e, em consequência, à redução de preços, que o pregão foi realizado da forma presencial, em vez da eletrônica. Mesmo que se possa imaginar a dificuldade de uso da internet no município, não está clara no processo a condição de inviabilidade técnica ou desvantagem, nem de inconveniência em se fazerem as sessões de lances numa outra cidade com melhor estrutura tecnológica.
24.	Enfim, no momento, de maneira a evitar a potencialização de danos ao erário, creio que a situação recomenda que não sejam permitidas adesões à Ata de Registro de Preços 010/2021, que eventualmente poderiam ser solicitadas agora devido à iminência do término do prazo de vigência atual, em 23/5/2022 (suscetível de prorrogação) .
25.	Tal solução mostra prudência, pois, na falta de elementos que garantam a inexistência do perigo reverso para a saúde da população, não trata de impedir a própria prefeitura de comprar os medicamentos indispensáveis ao atendimento local.
26.	Não obstante, ao ter ciência da manutenção, pelo TCU, dos indicativos de sobrepreço até nova decisão, é aconselhável que a Prefeitura de Caroebe/RR aja com comedimento nos quantitativos que vier a adquirir.
27.	Diante do exposto, acolho a proposta da Selog e, conhecendo da representação, determino, cautelarmente, à Prefeitura Municipal de Caroebe/RR que, a partir deste momento, não permita adesões à Ata de Registro de Preços 010/2021, originária do Pregão Presencial 005/2021-SRP, até que este Tribunal delibere em definitivo sobre a matéria.
Encaminhe-se cópia do presente despacho e da última instrução da unidade técnica à Prefeitura Municipal de Caroebe/RR, para ciência."
	É o relatório.

Plínio de Melo Pires (OAB/GO 45.804) e outros.

Não atuou.

REPRESENTAÇÃO. LICITAÇÃO PARA O REGISTRO DE PREÇOS DE MEDICAMENTOS. APARÊNCIA DE SIGNIFICATIVO SOBREPREÇO. OITIVAS. ESCLARECIMENTOS INSUFICIENTES PARA AFASTAR O INDICATIVO DE IRREGULARIDADE. ADOÇÃO DE MEDIDA CAUTELAR. PROIBIÇÃO DE ADESÕES À ATA. REFERENDO PELO PLENÁRIO.

REPRESENTAÇÃO (REPR)

Secretaria de Controle Externo de Aquisições Logísticas (Selog).

Chegou ao conhecimento da Selog que a Prefeitura Municipal de Caroebe/RR, por meio do Pregão Presencial 005/2021-SRP, havia formalizado a Ata de Registro de Preços 010/2021, contendo uma série de produtos farmacêuticos a serem adquiridos para o abastecimento, sobretudo, de programas federais na área da saúde, porém a preços que tiveram como referência a tabela CMED (Câmara de Regulação do Mercado de Medicamentos) .
2.	Conforme salientado pela unidade técnica, a jurisprudência do TCU condena o emprego da mencionada tabela como parâmetro para a elaboração de orçamento de licitação, visto que ela não retrata os preços de mercado, mas, ao largo disso, define os valores máximos que, em última hipótese, se admite que sejam pagos pela Administração Pública na compra de medicamentos.
3.	Autuada a representação, a Selog, ao cotejar uma amostra com os itens mais significativos da planilha do Pregão Presencial 005/2021-SRP com os dados constantes do Painel de Preços do Governo Federal para a Região Norte, indicou a possibilidade de ter havido sobrepreço da ordem de R$ 1,67 milhão na licitação, dentro de um orçamento de R$ 3,04 milhões.
4.	Foi dada oportunidade para que os envolvidos se manifestassem, sendo que a prefeitura e uma das três fornecedoras signatárias da Ata de Registro de Preços 010/2021 encaminharam suas respostas, essencialmente na defesa do uso da tabela CMED, da suposta compatibilidade dos valores registrados com os praticados na localidade e da inadequação da metodologia de estimativa do sobrepreço.
5.	Tais justificativas não foram aceitas pela unidade técnica, nem por mim, que realcei, entre outras coisas, permanecer insustentável a existência, no orçamento feito pela Prefeitura de Caroebe/RR, de preços quase 900% superiores aos conseguidos, na mesma época e região, em decorrência de outras licitações públicas.
6.	Consequentemente, acolhi proposta da Selog para, cautelarmente, determinar à prefeitura que não permita adesões à Ata de Registro de Preços 010/2021 até nova decisão. Sem embargo, não houve, ainda, restrição ao uso da Ata para atendimento do próprio Município de Caroebe/RR, devido à ausência de elementos para avaliação do perigo reverso.
7.	Mais detalhes podem ser consultados no despacho reproduzido integralmente no relatório.
	Diante do exposto, voto para que o Tribunal adote o acórdão que submeto a este Colegiado.
TCU, Sala das Sessões, em 1º de junho de 2022.
Ministro VITAL DO RÊGO 
Relator